【裁判字號】    98,訴,1217
【裁判日期】    981230
【裁判案由】    確認存款請求權存在
【裁判全文】
臺灣臺南地方法院民事判決              98年度訴字第1217號
原      告  丙○○
訴訟代理人  鄭淑子  律師
被      告  萬泰商業銀行股份有限公司赤崁分公司
法定代理人  乙○○
訴訟代理人  甲○○
上列當事人間請求確認存款請求權存在事件，經本院於民國98年
12月16日言詞辯論終結，判決如下：
    主      文
確認原告就蘇昭紀之萬泰商業銀行赤崁分行，帳號：000-00-000
00-0-0號帳戶，其中存款金額新台幣貳佰捌拾玖萬伍仟壹佰玖拾
壹元，對被告之返還請求權存在。
訴訟費用新台幣貳萬捌仟玖佰壹拾捌元由被告負擔。
    事實及理由
一、原告起訴主張：
(一)、原告之被繼承人蘇昭紀於民國（下同）93年8月24日去世，
    身後遺產經全體繼承人簽訂遺產分割協議書分割，其中坐落
    台南市○區○○段1071地號土地、面積4432.37平方公尺、
    權利範圍全部（下稱系爭土地）由原告單獨繼承，原告並於
    97年9月5日完成分割繼承登記。惟被繼承人蘇昭紀生前於91
    年6月10日即已將系爭土地出租予訴外人旅豪興業有限公司
    ，租賃期間為自91年6月10日起至101年5月15日止計10年。
    承租人旅豪興業有限公司付租方式為每年5月15日給付12張
    支票按月兌現，故旅豪興業有限公司於93年5月15日即已給
    付被繼承人蘇昭紀下一年度租金支票完畢，每月租金為新台
    幣（下同）352,000元，被繼承人蘇昭紀將上開租金支票全
    數軋進其萬泰商業銀行赤崁分行帳號：000-00-00000-0-0號
    帳戶（下稱系爭帳戶）代收。因蘇昭紀於93年8月24日去世
    ，上開已軋進其戶頭之租金支票無法抽出，故在蘇昭紀過世
    後仍有如附表所示之支票在上開戶頭提示兌現。
(二)、如附表所示之租金乃原告單獨繼承系爭土地之收益所得，系
    爭土地既於93年8月24日以後即由原告取得所有權，其租金
    收益及孳生之利息即應歸原告單獨所有。惟因如附表所示之
    租金支票在蘇昭紀之系爭帳戶提示兌現，被告拒絕承認上開
    租金支票兌現後之存款及孳生利息為原告所有，致原告無法
    向被告提領如附表所示之存款及孳生利息。因被告否認原告
    對蘇昭紀之系爭帳戶內如附表所示存款及孳息之返還請求權
    ，使原告對如附表所示存款及孳息返還請求權之法律上地位
    不明，原告即有提起本訴向被告請求確認如附表所示之存款
    及孳生利息返還請求權屬原告單獨所有之法律上利益。
(三)、依原證三土地租賃契約書第3、4條所載，系爭土地93年5月
    16日起至95年5月15日止，每月租金35,200元，付租方式為
    每年5月15日給付12張支票，按月兌現，故附表編號l：93年
    9月16日兌現之支票，應屬93年9月16日至93年10月15日之租
    金，附表編號8：94年4月18日兌現之支票，則屬94年4月16
    日至94年5月15日之租金，故附表編號l至8之支票，均屬被
    繼承人蘇昭紀93年8月24日死亡後系爭土地才發生之租金收
    益，應歸系爭土地單獨繼承人即原告所有。因上開兌現之租
    金支票總額為2,816,000元，迄被告收到起訴狀繕本之日止
    所產生之孳息為79,191元，合計為2,895,191元，原告對被
    告應有返還請求權。
(四)、原告之被繼承人蘇昭紀所有之坐落台南市○區○○段505地
    號土地，於其生前出租予訴外人林淑惠（即台南市私立湖美
    最愛托兒所負責人）。上開土地依遺產分割協議書之約定，
    由訴外人即繼承人蘇國恭繼承全部，在蘇昭紀死亡後，上開
    土地租金即由繼承人蘇國恭單獨收取，並申報上開土地之租
    金所得，足證依遺產分割協議之約定，各自繼承取得之土地
    收益自繼承開始即由取得土地之繼承人收益無誤。另依土地
    謄本之記載，原告取得系爭土地之原因發生日期為93年8月
    24日，即原告自93年8月24日起即是系爭土地之所有權人，
    系爭土地自93年8月24日以後之收益依法應歸原告所有等情
    。
(五)、並聲明：求為判決：確認原告就蘇昭紀之萬泰商業銀行赤崁
    分行，帳號：000-00-00000-0-0號帳戶，其中存款金額2,89
    5,191元，對被告之返還請求權存在。
二、被告則以：被繼承人蘇昭紀帳戶內之存款為遺產，為全體繼
    承人公同共有，依原告提出之遺產分割協議書，該存款並未
    在遺產分割協議範圍內，該存款應為全體繼承人共有，故被
    告無法讓原告單獨領取等語，資為抗辯；並聲明：求為判決
    ：駁回原告之訴。
三、按確認法律關係之訴，非原告有即受確認判決之法律上利益
    者，不得提起之，民事訴訟法第247條第1項前段定有明文。
    而法律關係之存在與否不明確，致原告在私法上之地位有受
    侵害之危險，此項危險得以對於被告之確認判決除去之者，
    即有受確認判決之法律上利益。經查：本件原告起訴主張其
    就被繼承人蘇昭紀之系爭帳戶中之存款金額2,895,191元（
    下稱系爭存款），對被告之返還請求權存在，然為被告所否
    認，而原告對於被告之系爭存款返還請求權是否存在之法律
    關係既有不明確，致原告在私法上之地位有受侵害之危險，
    此項危險又得以確認判決除去之，則原告提起本件確認之訴
    ，即有確認之法律上利益，合先敘明。
四、得心證之理由：
(一)、原告前開主張之事實，已據提出遺產分割協議書、土地登記
    謄本、公證書、土地租賃契約書、蘇昭紀之系爭帳戶綜合存
    款存摺及各類所得扣繳暨免扣繳憑單為證，並經證人蘇宜真
    證述：「…我父親（即蘇昭紀）過世之後所有的繼承人就有
    討論過達成共識，是在我們海安路的老家討論，如果不動產
    分歸某特定繼承人所有，則其租金收益亦當然歸其所有，…
    ，我們是在遺產分割協議之前就已經達成共識，當時大家有
    這樣口頭上的約定，所以在做書面協議時並沒有記載在裡面
    ，只有就不動產分歸何繼承人所有把它特定出來」等語，及
    證人蘇國恭證稱：「父親（即蘇昭紀）過世之後所有繼承人
    曾經開會討論過，並且口頭約定父親所遺產不動產如果分歸
    何人所有，就由該人負責繳納稅款，租金就歸他收取，土地
    也由他來管理，我們在書立分割協議書之前，所有不動產分
    歸何人所有就已經約定好了，是在我父親喪事處理完畢之後
    ，由誰取得不動產就已經分好了，是因為遺產稅的問題，才
    到97年才寫分割協議書。根據分割協議書系爭土地及租金都
    是分歸原告一個人所有，租金實際上是存到我父親於萬泰商
    業銀行股份有限公司赤崁分行的帳戶裡面」等語明確（見本
    院98年12月16日言詞辯論筆錄），且有被告出具之利息計算
    明細表在卷足憑，堪信為真實。
(二)、按繼承人有數人時，在分割遺產前，各繼承人對於遺產全部
    為公同共有，固為民法第1151條所明定。惟繼承人協議分割
    遺產，原非要式行為，故就遺產之分割方法，於繼承人間苟
    已協議成立，縱令未在遺產分割協議書詳加記載，於協議之
    成立，亦不發生影響。準此，本件被繼承人蘇昭紀之全體繼
    承人就被繼承人蘇昭紀所遺系爭土地所有權及其租賃契約債
    權（收益權）之遺產既協議分割由原告取得，而該租賃收益
    係以支票方式存入被繼承人蘇昭紀之系爭帳戶，則解釋探求
    當事人立約時之真意，應認本於系爭土地租賃契約租金債權
    而存入被繼承人蘇昭紀之系爭帳戶之存款債權，依原告與其
    他繼承人之遺產分割協議約定，應已分割由原告取得。次查
    ，金融機構與存款戶間，僅須存款戶將金錢之所有權移轉於
    金融機構，並約定金融機構返還相同之金額，消費寄託關係
    即已成立。本件被繼承人蘇昭紀之系爭帳戶存款債權，依原
    告與其他繼承人之分割協議約定，如附表編號l至8之系爭土
    地租金債權（支票）均歸原告取得，而上開兌現之租金支票
    總額為2,816,000元，迄至被告收到起訴狀繕本之日即98年
    10月6日止所產生之孳息為79,191元，合計為2,895,191元，
    則依上述遺產分割協議及消費寄託之法律關係，原告就蘇昭
    紀之系爭帳戶中之存款金額2,895,191元，對被告之返還請
    求權應係存在。是故，被告抗辯：被繼承人蘇昭紀帳戶內之
    存款為遺產，為全體繼承人公同共有，依原告提出遺產分割
    協議書，該存款並未在遺產分割協議範圍內，該存款應為全
    體繼承人共有，故被告無法讓原告單獨領取等語，尚非可採
    。
(三)、從而，原告訴請確認原告就蘇昭紀之萬泰商業銀行赤崁分行
    ，帳號：000-00-00000-0-0號帳戶，其中存款金額2,895,19
    1元，對被告之返還請求權存在，為有理由，應予准許。
五、本件訴訟費用為裁判費28,918元，應由敗訴之被告負擔，爰
    確定如主文第2項所示。
六、結論：原告之訴為有理由，依民事訴訟法第78條、第87條第
    1項，判決如主文。
中    華    民    國    98    年    12    月    30    日
                  民事第一庭    法      官  張季芬
以上正本係照原本作成。
如對本判決上訴，須於判決送達後20日內向本院提出上訴狀。
中    華    民    國    98    年    12    月    30    日
                                書  記  官  顏惠華


司法院資訊處製作；財團法人民間司法改革基金會備份。
